臺灣高等法院刑事判決
110年度上易字第1506號
上  訴  人  臺灣桃園地方檢察署檢察官  
被      告  游輝陽



上列上訴人因被告違反毒品危害防制條例案件，不服臺灣桃園地
方法院109年度審易字第2119號，中華民國110年2月19日第一審
判決（起訴案號：臺灣桃園地方檢察署109年度撤緩毒偵字第603
 號、第604號），提起上訴，本院判決如下：
    主  文
上訴駁回。
    理  由
一、公訴意旨略以：被告甲○○（下稱被告）基於施用第二級毒品
    甲基安非他命之犯意，分別於：
　㈠民國108年1月21日晚間8時許，在桃園市○○區○○路某網咖，以
    將甲基安非他命置於玻璃球內燒烤吸食其煙霧之方式，施用
    甲基安非他命1次。嗣於同年月23日下午4時15分許，在桃園
    市○○區○○路000號旁停車場內，因形跡可疑為警盤查，經其
    同意搜索後，扣得甲基安非他命殘渣袋1只（含袋毛重0.183
    8公克、因鑑驗取用0.0012公克）。
　㈡108年4月12日晚間某時，在桃園市○○區某汽車旅館，以將甲
    基安非他命置於玻璃球內燒烤吸食其煙霧之方式，施用甲基
    安非他命1次。
　　因認被告均涉犯毒品危害防制條例第10條第2項之施用第二
    級毒品罪嫌。
二、按起訴之程序違背規定者，應諭知不受理之判決；對於原審
    諭知不受理之判決上訴時，第二審法院認其為無理由而駁回
    上訴，得不經言詞辯論為之，刑事訴訟法第303條第1款、第
    372條分別定有明文。又此所稱起訴程序違背規定，無須侷
    限於起訴時為斷，因起訴後始發生之情事變更事由，致法院
    不能為實體上之審理或實體判決者，亦屬之。毒品危害防制
    條例於109年1月15日經修正公布第20條、第23條等條文，並
    增訂第35條之1，自同年7月15日生效施行。修正後毒品危害
    防制條例第20條第3項規定：「依前項規定為觀察、勒戒或
    強制戒治執行完畢釋放後，3年後再犯第10條之罪者，適用
    前2項之規定」，所謂「3年後再犯」，只要本次再犯（不論
    修正施行前、後）距最近1次觀察、勒戒或強制戒治執行完
    畢釋放，已逾3年者，即該當之，不因其間有無犯第10條之
    罪經起訴、判刑或執行而受影響。而新修正毒品危害防制條
    例第35條之1第2款規定，係仿87年5月20日修正施行之第35
    條所增訂，然當時對施用毒品者戒癮治療處遇方式與之後修
    法已得為多元處遇，難以相提並論，適用上應與時俱進，對
    於審判中之案件，法院更應依修正後之規定，妥為處理，俾
    使檢察官衡酌判斷如何經由多元化之緩起訴處遇達成戒除毒
    品目的，自不宜逕依前揭第35條之1第2款後段之立法說明，
    遽予認定有應為不起訴處分之情形，而逕依職權為觀察、勒
    戒或強制戒治之裁定（最高法院109年度台上字第3826號判
    決亦同此意旨）。
三、次按，毒品危害防制條例第24條業於109年1月15日修正公布
    ，並於110年5月1日公告施行，修正後第24條第2項規定「前
    項緩起訴處分（即附命緩起訴），經撤銷者，檢察官應『繼
    續偵查或起訴』」，係為貫徹新修正毒品危害防制條例將施
    用毒品者視為病患，為使其獲得有利於戒除毒品適當處遇所
    為修正意旨，自與修正前毒品危害防制條例第24條第2項所
    指「依法追訴」尚屬有間，參酌該條修正精神及立法理由：
    「緩起訴處分是利用『機構外』之處遇，協助施用毒品者戒除
    毒癮，為達成戒除毒癮之目的，於撤銷緩起訴處分後，宜由
    檢察官依法繼續偵查或起訴，亦即仍有現行條文第20條觀察
    、勒戒及強制戒治制度之適用，俾利以『機構內』之處遇方式
    協助其戒除毒癮，亦得為不同條件或期限之緩起訴處分」，
    修正後同條第2項規定：「前項緩起訴處分，經撤銷者，檢
    察官應繼續偵查或起訴」，換言之，立法者所著重者，與先
    前實務多數見解所認「附命緩起訴處分已經給予施用毒品者
    戒毒自新機會，而被告竟未能履行」，逕將附命緩起訴處分
    等同於已經接受觀察、勒戒處遇，且就該次施用毒品之犯行
    應逕行起訴已屬有別；亦即未曾經觀察、勒戒之被告因施用
    毒品，經檢察官為附命緩起訴處分，若被告於緩起訴期間未
    完成戒癮治療，經檢察官撤銷緩起訴處分，應由檢察官依現
    行法規定為相關處分，不得直接起訴或聲請簡易判決處刑(
    最高法院110年度台非字第98號判決亦同此意旨)。是依據前
    揭說明，立法者毋寧係將施用毒品者視為病患，故附命戒癮
    治療緩起訴處分經撤銷，應即回復為緩起訴處分前之狀態，
    是否應繼續偵查或起訴，則由檢察官視個案情節，並視被告
    先前有無受觀察、勒戒或強制戒治執行完畢，與本次經撤銷
    緩起訴處分所涉之施用毒品犯行，是否於3年內所犯，而區
    分得否逕行訴追或需再依被告個案情節裁量，聲請法院裁定
    觀察、勒戒或再為附命完成戒癮治療等適當之處理。
四、經查：
  ㈠被告前因施用毒品案件，經原審法院以99年度毒聲字第538號
    裁定送觀察、勒戒後，因無繼續施用毒品之傾向，於99年12
    月1日執行完畢釋放出所，此次施用毒品犯行，並經臺灣桃
    園地方檢察署檢察官以99年度毒偵緝字第388號為不起訴處
    分確定，有本院被告前案紀錄表及施用毒品案件紀錄表在卷
    可考，是公訴意旨所指被告上開2次施用毒品犯行，距前次
    觀察、勒戒執行完畢釋放後均已逾3年。又被告所犯2次施用
    毒品案件前雖經臺灣桃園地方檢察署（下稱桃園地檢署）檢
    察官以108年度毒偵字第836號為附命完成戒癮治療之緩起訴
    處分，並於108年7月10日確定，另108年度毒偵字第2285號
    簽結併入108年度毒偵字第836號統為戒癮治療，嗣因被告於
    緩起訴期間未完成戒癮治療，業經該署檢察官於109年8月14
    日以109年度撤緩字第429號為撤銷前揭緩起訴處分，並就上
    開施用毒品案件再以109年度撤緩毒偵字第603號、第604號
    向原審法院提起公訴，嗣被告並未完成戒癮治療，而該緩起
    訴亦被撤銷等情，有本院被告前案紀錄表、上開緩起訴處分
    書、撤銷緩起訴處分書、刑案系統觀護終結原因表在卷可稽
    （見毒偵字第836號卷第76頁、撤緩字第429號卷第27頁；緩
    護命第1503號卷第43頁；本院卷第25至43頁），是被告既未
    完成戒癮治療，而無從代替觀察、勒戒或強制戒治之醫療處
    置，其於檢察官撤銷緩起訴處分時，即應回復未為緩起訴處
    分前之狀態，而被告施用毒品時間，顯與其最近1次因施用
    毒品而經觀察勒戒執行完畢（99年12月1日）相距已逾3年，
    依前揭說明，即應再予被告觀察、勒戒之機會，不得逕予追
    訴、處罰，檢察官就被告上開施用毒品案件提起公訴，起訴
    之程序即有違誤，原審法院依刑事訴訟法第303條第1款、第
    307條規定諭知公訴不受理之判決，且不經言詞辯論為之，
    於法核無不合。
  ㈡檢察官上訴意旨略以：按毒品危害防制條例於97年4月30日修
    正後，對於進入司法程序之戒癮治療方式，採取「觀察、勒
    戒或強制戒治」及「附命緩起訴」雙軌制，其目的在給予施
    用毒品者戒毒自新機會。被告既同意參加戒癮治療，由檢察
    官採行「附命緩起訴」方式，此後「附命緩起訴」經撤銷，
    自不能再改採「觀察、勒戒或強制戒治」方式，重啟處遇程
    序。是該條例第24條乃一般刑事訴訟程序之例外規定，屬刑
    事訴訟法第1條第1項規定之「其他法律所定之訴訟程序」。
    該條第2項規定「前項(第1項)緩起訴處分，經撤銷者，檢察
    官應依法追訴」，已明示施用毒品案件於撤銷緩起訴處分後
    之法律效果為「依法追訴」，此乃因被告事實上已接受等同
    「觀察、勒戒」之處遇，惟其竟未能履行該條件，自應於撤
    銷緩起訴處分後就前案依法起訴，而無再次聲請法院裁定觀
    察、勒戒之必要(最高法院100年度第1次刑事庭會議決議參
    照)。被告於108年1月21日晚間8時、108年4月12日晚間某時
    許，所為之施用第二級毒品犯行，經桃園地檢署檢察官以10
    8年度毒偵字第836號為附命完成戒癮治療緩起訴處分，並於
    108年7月10日確定，惟被告未於緩起訴期間内完成戒癮治療
    ，前開緩起訴處分因而經撤銷，是被告事實上已接受等同觀
    察、勒戒之處遇。原判決固援引最高法院109年度台非字第7
    6號判決意旨，認被告未完成附命緩起訴之戒癮治療，事實
    上未等同於接受觀察、勒戒或強制戒治等語，惟該案判決事
    實，係在探究被告前完成戒癮治療緩起訴處分，嗣後再犯施
    用毒品犯行之後案起訴程序問題，與本案之附命緩起訴業經
    撤銷，原施用毒品犯行之起訴程序問題，顯不相同，尚無從
    比附援引而毒品危害防制條例第24條第2項既明定附命完成
    戒癮治療之緩起訴處分經撤銷後，檢察官應依法追訴，而非
    繼續偵查，有最高法院100年度第1次刑事庭會議決議意旨可
    參，則被告於108年1月21日晚間8時許、108年4月12日晚間
    某日許，犯本案施用第二級毒品犯行，桃園地檢署檢察官自
    應於撤銷緩起訴處分後依法追訴，並無再次聲請法院裁定觀
    察、勒戒之必要，爰請撤銷原判決，另為適當之判決等語。
    惟查：被告前因施用毒品案件，經原審法院以99年度毒聲字
    第538號裁定送觀察、勒戒後，因無繼續施用毒品之傾向，
    於99年12月1日執行完畢釋放出所，此次施用毒品犯行，並
    經桃園地檢署檢察官以99年度毒偵緝字第388號為不起訴處
    分確定，有本院被告前案紀錄表及施用毒品案件紀錄表在卷
    可考，被告所犯2次施用毒品案件前雖經桃園地檢署檢察官
    以108年度毒偵字第836號為附命完成戒癮治療之緩起訴處分
    ，並於108年7月10日確定，另108年度毒偵字第2285號簽結
    併入108年度毒偵字第836號統為戒癮治療，嗣因被告於緩起
    訴期間未完成戒癮治療，業經該署檢察官於109年8月14日以
    109年度撤緩字第429號為撤銷前揭緩起訴處分確定，並以10
    9年度撤緩毒偵字第603號、第604號提起公訴，已如前述，
    是依前揭說明，被告於緩起訴期間既未完成戒癮治療，經檢
    察官撤銷緩起訴處分，因不等同曾受觀察、勒戒或強制戒治
    執行完畢之處遇，自應回復原緩起訴處分不存在之狀態。而
    被告於108年1月21日晚間8時許、108年4月12日晚間某日許
    ，犯本案施用第二級毒品犯行，顯與其最近1次因施用毒品
    而經觀察、勒戒執行完畢釋放之99年12月1日相距已逾3年，
    雖被告其後有因施用毒品案件經法院判處罪刑確定及執行完
    畢之情形，但迄今並無再受觀察、勒戒或強制戒治等保安處
    分之裁判及執行，揆諸前開說明，檢察官仍應依修正後之毒
    品條例第20條第1項、現行第24條等規定，視被告個案情形
    而為「觀察、勒戒」或「附條件緩起訴（含戒癮或毋庸戒癮
    之條件）」之多元處遇，不得予以追訴。本案被告所涉施用
    毒品案件，係於109年10月27日繫屬原審法院而發生訴訟繫
    屬及訴訟關係，此有桃園地檢署109年10月15日桃檢俊辰109
    撤緩毒偵603字第1099110285號函及其上本院收文章戳在卷
    可稽（見原審卷第7頁）。原判決依毒品危害防制條例第35
    條之1第2款之規定「審判中之案件，由法院或少年法院（地
    方法院少年法庭）依修正後規定處理」規定而適用新法，諭
    知公訴不受理之判決，並不經言詞辯論為之，於法核無不合
    。又檢察官上訴意旨所指最高法院100年度第1次刑事庭會議
    決議意旨等實務上見解，於本次毒品條例修正施行後，其論
    理已失其所據，自不宜再予援用，檢察官以先前實務見解，
    指摘原判決有所違誤，自有誤會，應予駁回，並不經言詞辯
    論為之。
據上論斷，應依刑事訴訟法第368條、第372條，判決如主文。
中　　華　　民　　國　　110 　年　　9 　　月　　28　　日
                  刑事第九庭    審判長法　官  潘翠雪
                                      法　官  俞秀美
                                      法　官  陳俞婷
以上正本證明與原本無異。
不得上訴。
                                      書記官  李政庭
中　　華　　民　　國　　110 　年　　9 　　月　　28　　日